【裁判字號】    99,訴,274
【裁判日期】    990525
【裁判案由】    確認優先購買權存在
【裁判全文】
臺灣臺南地方法院民事判決               99年度訴字第274號
原      告  乙○○○
被      告  丙○○
            甲○○
上列當事人間請求確認優先購買權存在事件，經本院於民國99年
5月11日言詞辯論終結，判決如下：
    主  文
確認原告就坐落臺南縣柳營鄉○○段柳營小段七二五之二地號、
面積一九０四平方公尺、權利範圍全部之土地，按臺灣臺南地方
法院九十八年度司執字第六０五四八號執行程序拍定價金新台幣
壹佰肆拾陸萬陸仟元之同一條件，有優先購買權存在。
訴訟費用新台幣壹萬伍仟伍佰伍拾參元由被告共同負擔。
    事實及理由
壹、程序方面：
一、按訴狀送達後，原告不得將原訴變更或追加他訴，但請求之
    基礎事實同一者，不在此限；又被告於訴之變更或追加無異
    議，而為本案之言詞辯論者，視為同意變更或追加。民事訴
    訟法第255條第1項第2款、第255條第2項分別定有明文。本
    件原告原起訴主張確認就被告丙○○所有，經本院98年度司
    執字第60548號執行程序拍定之坐落台南縣柳營鄉○○段柳
    營小段地號725-2號土地（以下簡稱系爭土地），有按拍定
    價金新台幣（以下同）1,466,000元之同一條件，有優先購
    買權存在。嗣於訴訟中之99年4月22日具狀追加拍定人甲○
    ○為本件訴訟之被告（見本院卷第25頁）。就追加被告甲○
    ○部分，其請求基礎事實與原請求相同，核與上開規定相符
    ，且被告對於訴之追加無異議，其訴之追加，為法之所許，
    合先敘明。
二、民事訴訟法第247條所謂即受確認判決之法律上利益，須因
    法律關係之存否不明確，致被上訴人在私法上之地位有受侵
    害之危險，而此項危險得以對於被告之確認判決除去者而言
    （最高法院27年上字第316號判例參照）。本件原告主張其
    係台南縣柳營鄉○○段柳營小段第727地號土地之共有人，
    依農地重劃條例第5條第3款之規定，其就台南縣柳營鄉○○
    段柳營小段地號725、725-2號土地有優先購買權，然為被告
    甲○○所否認，並經本院民事執行處認定系爭土地並非第
    727號土地之毗連耕地，因此原告僅能主張其對第725號土地
    有優先購買權，對於系爭土地並無優先購買之權。則原告優
    先購買權之存否並不明確，其在私法上之地位即有受侵害之
    危險，此項危險得以對於被告之確認判決除去，則其訴請確
    認非無法律上利益，先予敘明。
三、本件被告丙○○經合法通知，未於言詞辯論期日到場，核無
    民事訴訟法第386條所列各款情形，爰依原告之聲請，由其
    一造辯論而為判決。
貳、實體方面：
一、原告主張：
（一）被告所有坐落台南縣柳營鄉○○段柳營小段地號725、725
      -2之二筆土地，業經台南地方法院98司執源字第60548號
      執行事件於99年1月7日分別以530,820元、l,466,000元拍
      定，原告為同地段727土地之共有人，故依農地重劃條例
      第五條第三款統定，具狀就725、725-2二筆土地一併主張
      優先購買權。惟遭執行法院以「參照內政部93年10月15日
      內授中辦地字第0930014459號函：所謂毗連耕地之現耕所
      有權人，係指與欲出售之土地四周邊界相連，且現仍自行
      耕作之土地所有權人」為由，認定被告所有之柳營小段
      725-2地號土地，並非同小段727地號土地之毗連耕地，因
      此原告僅能主張其對同小段725地號土地有優先承買之權
      ，對於同小段725-2地號土地並無優先承買之權利云云。
      惟查：
    1.農地重劃條例第5條第3款所稱「毗連」耕地之現耕所有權
      人，就文義解釋，應指「毗鄰連接」之耕地，而不限於「
      毗鄰」之耕地，且由該條立法理由謂「加速農業機械化為
      改進農業經營之必要措施，惟我國農業仍屬小農經營型態
      ，以往辦理重劃時，規劃設計之耕地址塊面積，水田以
      0.25公頃，旱田以0.5公頃為原則，衡諸機耕之需要，仍
      屬過小，難以發揮其效能。爰明訂重劃復耕地所有權面積
      之移轉，其優先購買權之次序，藉以溫和手段擴大農場經
      營面積，適合機耕之需要」云云，採此廣義解釋，亦較有
      助於本條立法目的之達成。
    2.法官依據法律獨立審判，憲法第80條定有明文。各機關依
      其職掌就有關法規為釋示之行政命令（函釋），法官於審
      判案件時，故可予以引用，但仍得依據法律，表示適當之
      不同見解，並不受其拘束。司法行政機關所發布之司法行
      政上之命令，如涉及審判上之法律見解，僅供法官參考，
      法官於審判案件時，亦不受其拘束，經司法院大法官會議
      以釋字第216號解釋在案。是以，執行法院所提上開內政
      部93年10月15日內授中辦地字第0930014459號行政釋示，
      既涉及審判上之法律見解，僅供法官審理之參考，且與上
      述農地重劃條例第5條第3款規定之立法意旨不符，法院自
      不受其拘束。
    3.就農地重劃條例第5條第3款規定之「毗連耕地」一詞，除
      按文義解釋，謂應指「毗鄰連接之耕地」外，並就該條立
      法理由加以探討，認本件「毗連之耕地」，包括系爭725-
      2地號土地，符合「以溫和手段擴大農場經營面積，適合
      機耕之需要」之立法目的（最高法院94年度台抗字第694
      號裁定參照）。
    4.地號725、725-2土地面積分別為569平方公尺、1,904平方
      公尺，均未達農業發展條例第16條第1項規定之最小耕作
      坵塊面積，若強謂原告僅就725地號土地具優先權，而由
      拍定人獨留725-2地號土地，此不啻與農地重劃條例第5條
      第3款「擴大經營面積，適合機耕之需要」之立法意旨相
      違。
    5.綜上說明，原告就725、725-2地號土地一併具優先購買權
      。
（二）爰聲明：
    1.確認原告就被告所有經台南地方法院98司執源字第60548
      號執行事件拍定之座落台南縣柳營鄉○○段柳營小段地號
      ：725-2、地目：田、面積：1,904平方公尺、權利範圍
      ：全部之土地，有按拍定價金新臺幣1,466,000元，具優
      先購買權。
    2.訴訟費用由被告負擔。
二、被告丙○○未於言詞辯論期日到場，亦未提出書狀作何聲明
    或陳述。
三、被告甲○○則以：
（一）緣本件共同被告丙○○所有坐落台南縣柳營鄉○○段柳營
      小段725、725-2地號之二筆土地，業經台南地方法院98司
      執源字第60578號強制執行事件拍定在案。本件系爭725-2
      地號土地，依台南縣柳營鄉公所都市計劃土地使用分區證
      明書所載，屬柳營都市計畫農業區土地，故非「農業發展
      條例」所指之耕地，應無農地重劃條例第5條之適用。按
      農地重劃條例第5條規定重劃區內耕地出售時，其優先購
      買權之次序如左：一出租耕地之承租人。二共有土地現耕
      之他共有人。三毗連耕地之現耕所有權人。次按，所謂毗
      連耕地之現耕所有權人，係指與欲出售之土地四周邊界相
      連耕地，且現仍自行耕作之土地所有權人（內政部93 年
      10月15日內授中辦地字第0930014459號函參照）。本件強
      制執行標的系爭725-2號地號土地與原告所共有之同小段
      第727地號土地並無四周邊界相連，故非農地重劃條例第5
      條第3款所指之毗連耕地，因此，原告應無優先購買權。
      再者，強制執行之實務程序亦均遵循上開函示，通知各該
      強制執行事件毗連耕地之相關現耕所有權人表示，若謂「
      毗連耕地」之文義應擴張解釋及於無四周邊界相連之土地
      ，又其標準為何？強制執行優先購買權之程序顯無法順利
      進行。
（二）況由原告提出申請停灌補償觀之，則原告應不符合農地重
      劃條例第5條第3款現耕所有人之「現耕」要件規定。
（三）爰聲明：
    1.原告之訴駁回。
    2.訴訟費用由原告負擔。
四、得心證之理由：
（一）本件原告起訴主張被告丙○○原所有台南縣柳營鄉○○段
      柳營小段725、725-2地號之土地，業經本院98年度司執字
      第60578號強制執行事件於99年1月7日拍賣，由被告甲○
      ○以新台幣530,820元、1,466,000元得標拍定。原告以其
      所有台南縣柳營鄉○○段柳營小段727地號之土地與系爭
      二筆土地毗連，聲請優先購買系爭二筆土地，經本院民事
      執行處以「參照內政部93年10月15日內授中辦地字第
      0930014459號函，所謂毗連耕地之現耕所有權人，係指與
      欲出售之土地四周邊界相連，且現仍自行耕作之土地所有
      權人」為由，認定系爭725-2地號土地並非第727地號土地
      之毗連耕地，因此原告僅能主張其對同小段725地號土地
      有優先購買權，對於系爭725-2地號土地並無優先購買之
      權利等情，業經原告提出本院99年1月7日南院龍98司執源
      字第60548號函、第727號土地土地登記第二類謄本、地籍
      圖謄本、民事優先承買狀、本院99年1月25日南院龍98司
      執源字第60548號函為憑，並經本院依職權調取98年度司
      執字第60578號執行卷宗查明，自堪信為真實。
（二）被告甲○○就上開強制執行程序並不爭執，惟就原告對系
      爭土地是否有優先購買權乙節，則以前揭情詞置辯，經查
      ：
    1.按農地重劃條例第五條規定，重劃區內之耕地出售時，出
      租耕地之承租人、共有土地現耕之他所有人及毗連耕地之
      現耕所有權人，依其次序有優先購買權。次查農地重劃條
      例第五條第三款所稱「毗連」耕地之現耕所有權人，就文
      義解釋，應指「毗鄰連接」之耕地，而不限於「毗鄰」之
      耕地。且由該條立法理由謂「加速農業機械化為改進農業
      經營之必要措施，惟我國農業仍屬小農經營型態，以往辦
      理重劃時，規劃設計之耕地坵塊面積，水田以0.25公頃，
      旱地以0.5公頃為原則，衡諸機耕之需要，仍屬過小，難
      以發揮其效能。爰明訂重劃後耕地所有權面積之移轉，其
      優先購買權之次序，藉以溫和手段擴大農場經營面積，適
      合機耕之需要，最高法院著有94年度台抗字第694號裁定
      意旨可資參照。
    2.本件原告所有同小段第727號土地西側與第同小段725號土
      地毗連，第725號土地之西側再與系爭725-2地號土地毗連
      ，而第727號土地與系爭725-2地號土地則四周邊界未相連
      ，此有系爭土地地籍圖謄本在卷可稽（見本院卷第16頁）
      。又第725號土地面積僅569平方公尺、系爭725-2地號土
      地僅1,904平方公尺、第727號土地為2,900平方公尺，均
      未逾0.5公頃，此亦有上開土地謄本在卷可稽（見本院卷
      第17至22頁）。而農地重劃條例第五條之規範意旨係以法
      律賦予該地承租人、共有土地現耕之他所有人或毗連耕地
      之現耕所有權人有優先購買權，藉此溫和手段鼓勵此等與
      待售耕地有密切關聯性之現耕農民得以擴大農場經營面積
      ，使更適合於機耕需要，以達改進農業經營、保護農民之
      基本國策，已如前述。本件原告就毗鄰之第725號土地有
      優先購買權固無論矣，然原告就系爭土地是否亦有優先承
      購權，揆諸上開最高法院裁判意旨，及農地重劃條例之立
      法目的，就農地重劃條例第五條第三款所稱「毗連」耕地
      之現耕所有權人，就文義解釋而言，應指「毗鄰連接」之
      耕地，而不限於「毗鄰」之耕地，準此，原告主張對系爭
      725-2地號土地有優先購買權即為可採，被告抗辯系爭
      725-2地號土地與第727地號土地並無毗連云云，即於法不
      合。
    3.被告甲○○雖抗辯系爭土地依台南縣柳營鄉公所都市計劃
      土地使用分區證明書所載，屬柳營都市計畫農業區土地，
      故非農業發展條例所指之耕地，應無農地重劃條例第5條
      之適用云云。惟系爭725-2地號土地為「農地重劃區土地
      」，毗連耕地所有權人有優先購買之權，此有台南縣鹽水
      地政事務所91年7月26日所登字第0910004905號函、土地
      登記謄本在卷可按（附於本院91年度裁全字第4856號假扣
      押卷），則系爭土地自為農地重劃條例第5條所稱之耕地
      ，而有農地重劃條例第5條優先承購權之適用。被告所辯
      未能提出佐證，自無足採。
    4.被告甲○○雖又抗辯，由原告提出申請停灌補償觀之，原
      告並不符合農地重劃條例第5條第3款現耕所有人之「現耕
      」要件云云。然查：所謂毗連耕地之「現耕」所有權人，
      應係指目前就耕地無任其荒廢，或作為非農耕使用之情事
      者而言，倘政府因氣候、用水、經濟等考量，以補助政策
      達成停灌、休耕之目的，則農民基於公益、配合政府之政
      策考量而停灌、休耕，自非將耕地任其荒廢，或作為非農
      耕使用，仍應認定為「現耕」。原告於本院審理時即陳稱
      ：「我所有的727地號還有在耕作，是我本人在耕作，但
      今年因缺水，所以全面休耕，所以轉種青皮豆，這是政府
      規定的，一分地補助8千元」、「補償的原因是沒有水可
      以灌溉，目前系爭土地上種毛豆」等語（分見本院卷第15
      、第36頁背面），並提出99年一期作臺灣省嘉南農田水利
      會配合公告停灌補償申請書（見本院卷第26頁）為憑，可
      見，原告係因無水可供灌溉，並非將耕地任其荒廢，或作
      為非農耕使用。此由原告提出之前開停灌補償申請書之補
      償類別，如係廢耕者，將不予補償，原告既獲得補償，自
      非處於廢耕之狀態，原告自係本條項所指現耕所有權人。
      被告辯稱原告非「現耕」云云，即無可採。
五、綜上所述，原告起訴請求確認原告就坐落臺南縣柳營鄉○○
    段柳營小段七二五之二地號、面積一九０四平方公尺、權利
    範圍全部之土地，按臺灣臺南地方法院九十八年度司執字第
    六０五四八號執行程序拍定價金新台幣壹佰肆拾陸萬陸仟元
    之同一條件，有優先購買權存在，為有理由，應予准許。
六、本件為判決之基礎已臻明確，兩造其餘之陳述及所提其他證
    據，經本院斟酌後，認為均於判決之結果無影響，自無庸逐
    一論述，併此敘明。
七、訴訟費用由敗訴之當事人負擔，共同訴訟人，按其人數，平
    均分擔訴訟費用。但共同訴訟人於訴訟之利害關係顯有差異
    者，法院得酌量其利害關係之比例，命分別負擔。又法院為
    終局判決時，應依職權為訴訟費用之裁判，民事訴訟法第78
    條、第85條第1項、第87條第1項定有明文。查本件應徵第一
    審裁判費為15,553元，此外，本件並無其他訴訟費用之支出
    ，故本件之訴訟費用額確定為15,553元，應由敗訴之被告共
    同負擔。
八、結論：本件原告之訴為無理由，依民事訴訟法第385條第1項
    前段、第78條、第85條第1項、第87條第1項，判決如主文。
中    華    民    國    99    年    5     月    25    日
                  民事第二庭    法  官  張麗娟
以上正本係照原本作成。
如對本判決上訴，須於判決送達後20日內向本院提出上訴狀。
中    華    民    國    99    年    5     月    25    日
                                書記官  楊宗倫

司法院資訊處製作；財團法人民間司法改革基金會備份。
